【裁判字號】    96,交聲,2021
【裁判日期】    970130
【裁判案由】    交管條例聲異
【裁判全文】
臺灣板橋地方法院刑事裁定            96年度交聲字第2021號
原處分機關  交通部公路總局臺北區監理所蘆洲監理站
異  議  人
即受處分人  甲○○
上列異議人因違反道路交通管理處罰條例案件，對於原處分機關
於民國九十六年十二月三日所為之北監自蘆字第裁四六－ＡＥＷ
一八六六二三號處分，聲明異議，本院裁定如下：
    主  文
原處分撤銷。
甲○○不罰。
    理  由
一、原處分意旨略以：臺北市政府警察局士林分局文林派出所執
    勤員警乙○○於民國（下同）九十六年十月三十日晚間七時
    十六分許，在士林基河路上查獲異議人即受處分人甲○○駕
    駛ＡＧ８－７２３號重型機車，因有違反道路交通管理處罰
    條例第六十條第一項「拒絕停車接受稽查而逃逸」之事實，
    遂以通知逕行舉發之等語。
二、異議意旨略以：異議人於九十六年十月三十日在士林基河路
    上「未依規定駛入來車道」遭值勤員警舉發，除了上述違規
    事實外，另外亦接獲「攔檢未停車而加速逃逸」之罰單，惟
    本人並不知情值勤員警有為攔檢之動作，且並無任何照片予
    以證明該相關之事實，故原處分容有未當，為此爰依法聲明
    異議，請求撤銷原處分等語。
三、按高法院七十六年台上字第四九八六號判例「認定犯罪事實
    所憑之證據，雖不以直接證據為限，間接證據亦包括在內，
    然而無論直接證據或間接證據，其為訴訟上之證明，須於通
    常一般之人均不致有所懷疑，而得確信其為真實之程度者，
    始得據為有罪之認定，倘其證明尚未達到此一程度，而有合
    理之懷疑存在而無從使事實審法院得有罪之確信時，即應由
    法院為諭知被告無罪之判決」所揭示刑事訴訟法上法院認定
    事實之最重要原則之一－即認定被告有罪，就該有罪事實不
    能有任何之合理懷疑存在（beyond the reasonable doubt
    ）之原則於法院審理行為人違反道路交通管理處罰條例案件
    時，當有其適用，易言之，法院於審理行為人違反道路交通
    管理處罰條例案件，當踐行完畢調查證據之程序後，為事實
    之認定時，如就原處分機關所認定之行為人違規之事實仍有
    合理之訴訟上懷疑，而無法百分之百確信行為人確有該當於
    道路交通管理處罰條例各該處罰條文之構成要件事實時，此
    際即應依訴訟上之待證事實「倘有懷疑，則從被告之利益作
    解釋」（in dubi opro reo）之證據法則，作對受處分人有
    利之認定。
四、訊據異議人略以：伊根本不知道警察在攔伊，他的動作不明
    顯，當時伊在基河路口，停在路邊的停車位上，伊要迴轉回
    蘆洲，伊沒有依照正常規定二段式左轉，就直接駛入來車道
    ，伊記得當時在快車道上正常騎乘，並無加速，伊有看到警
    察，但伊不知情警察在攔伊，且伊旁邊車道還有其他車輛，
    所以舉發伊攔停的部分伊不知道等語，堅詞否認有何拒絕停
    車接受稽查而逃逸之違規行為。經查：
（一）按行政罰法第七條規定，違反行政法上義務之行為非出於
      故意或過失者，不予處罰，其立法理由第一點及第三點更
      明示：「現代國家基於有責任始有處罰之原則，對於違反
      行政法上義務之處罰，應以行為人主觀上有可非難性及可
      歸責性為前提，如行為人主觀上並非出於故意或過失情形
      ，應無可非難性及可歸責性，故第一項明定不予處罰；現
      代民主法治國家對於行為人違反行政法上義務欲加以處罰
      時，應由國家負證明行為人有故意或過失之舉證責任，方
      為保障人權之進步立法」。是以於審認個案時，除需深究
      行為人有無違犯客觀處罰構成要件之個別規定外，尚需探
      究行為人就客觀處罰規定所明示之構成要件，行為人主觀
      上是否有故意過失。固然行為人主觀之心態，因深藏於行
      為人之內心而不易得知，行政機關之舉證亦因此而更顯困
      難，惟於具體個案非不得依客觀所呈顯之事實，推知行為
      人主觀上有無可非難性及可歸責性之主觀心態。再按道路
      交通管理處罰條例第六十條第一項規定：汽車駕駛人，駕
      駛汽車有違反本條例之行為，經交通勤務警察或依法令執
      行交通稽查任務人員制止時，不聽制止或拒絕停車接受稽
      查而逃逸者，除按各該條規定處罰外，處三千元以上六千
      元以下罰鍰；查該條規定之處罰要件，非僅著重於「逃逸
      」之行為，尚需合致其前提要件即「拒絕停車接受稽查」
      之要件，換言之，就行為人客觀行為上，需拒絕停車接受
      稽查，就行為人主觀上，需已認知應停車接受稽查而拒絕
      之可歸責心態下，方得成立本條之處罰規定。
（二）再者，證人即舉發員警乙○○固於本院訊問時具結證稱：
      當時伊看到異議人的機車跨越雙黃線，由南向北行駛，攔
      停時，伊有鳴笛及攔停的手勢，但他的車子一直偏往中間
      的雙黃線，伊攔他的時候有往前，在中間虛線的位置，大
      約距離異議人不到二公尺，伊攔他的時候，他還是往內側
      車道移動，所以伊確定他知道伊在攔他，然而對於異議人
      有無回頭看伊，伊沒有印象，且由於異議人是在紅燈前迴
      轉，從他違規迴轉到伊站的位置大約有二十公尺左右，因
      此伊無法照相採證等語（參本院九十七年一月二十四日審
      判筆錄第二頁至第三頁），是據其所述，顯然證人即本件
      舉發員警於攔停異議人時，其所處位置甚為接近異議人，
      而異議人騎乘機車在車道上之際，車道內亦有其他車輛循
      序行駛，故異議人對於舉發員警之攔停手勢係針對異議人
      一情，尚難有所認識，況且，異議人騎乘機車行經舉發員
      警所處位置時，是否認識舉發員警有對之攔停舉動而轉頭
      觀看之行為一節，員警亦無從確切證明，準此，本件異議
      人既未認知員警對其攔停，其主觀上自無已認知需停車接
      受稽查而拒絕之可歸責心態，是以原處分機關認定異議人
      拒絕停車接受稽查而逃逸，即有未洽。
五、綜上所述，原處分未予詳查，遽予裁罰，尚有未洽，本件異
    議為有理由，原處分應予撤銷，另諭知異議人不罰。
據上論斷，應依道路交通案件處理辦法第20條前段，裁定如主文
。
中    華    民    國    97    年    1     月    30    日
                      交通法庭  法  官    胡堅勤
以上正本證明與原本無異。
如不服本裁定，應於送達後5日內，向本院提出抗告狀。
                                書記官    梁宜庭
中    華    民    國    97    年    1     月    31    日


司法院資訊處製作；財團法人民間司法改革基金會備份。
